ACORDAO-COMPLETO-2402153

ACÓRDÃO 10280/2020 ATA 33/2020 - PRIMEIRA CÂMARA

VISTOS, relatados e discutidos estes autos de tomada de contas especial instaurada Tomada de Contas Especial instaurada pelo Fundo Nacional de Saúde, em desfavor da empresa individual A N Marinho MEI / Drogaria Popular, solidariamente com Almir Nery Marinho, em razão da aplicação irregular de recursos do Sistema Único de Saúde no âmbito do Programa Farmácia Popular do Brasil - Aqui Tem Farmácia Popular (PFPB) , no período de janeiro a agosto de 2015; 
ACORDAM os Ministros do Tribunal de Contas da União, reunidos em sessão da Primeira Câmara, diante das razões expostas pelo relator, em: 
9.1. considerar revel Almir Nery Marinho, nos termos do artigo 12, § 3º, da Lei 8.443/1992;
9.2. julgar irregulares as contas de Almir Nery Marinho com fundamento nos arts. 1º, inciso I, e 16, inciso III, alíneas "b" e "c", 19 e 23, inciso III, da Lei 8.443/1992, condená-lo ao pagamento das quantias a seguir indicadas, com a fixação do prazo de 15 (quinze) dias, a contar da notificação, para comprovar, perante o Tribunal (art. 214, inciso III, alínea 'a', do Regimento Interno) , o recolhimento da dívida Tesouro Nacional, atualizada monetariamente e acrescida dos juros de mora, calculados a partir das datas indicadas até o dia do efetivo recolhimento, na forma prevista na legislação em vigor: 
	DATA DA OCORRÊNCIA
	VALOR ORIGINAL
 (R$) 

	03/03/2015
	183,04

	03/03/2015
	81,26

	03/03/2015
	90,48

	03/03/2015
	29176,80

	02/04/2015
	57,62

	02/04/2015
	140,83

	02/04/2015
	51,12

	02/04/2015
	28265,10

	05/05/2015
	79,08

	05/05/2015
	90,58

	05/05/2015
	170,98

	05/05/2015
	25446,45

	12/06/2015
	13,80

	12/06/2015
	188,30

	12/06/2015
	22601,40

	15/06/2015
	51,12

	15/06/2015
	11,16

	15/06/2015
	22,41

	03/07/2015
	65,22

	03/07/2015
	99,00

	03/07/2015
	21290,40

	05/08/2015
	31,20

	05/08/2015
	138,90

	05/08/2015
	15339,60

	06/08/2015
	12,42

	06/08/2015
	12,42

	31/08/2015
	78,19

	31/08/2015
	144,80

	31/08/2015
	15045,90

	14/10/2015
	37,23

	14/10/2015
	427,05

9.3. aplicar individualmente a Almir Nery Marinho multa prevista no artigo 57 da Lei 8.443/1992, c/c o art. 267 do Regimento Interno, no valor de R$ 100.000,00, com a fixação do prazo de quinze dias, a contar da notificação, para comprovar, perante o Tribunal (art. 214, inciso III, alínea "a", do Regimento Interno) , o recolhimento da dívida ao Tesouro Nacional, atualizada monetariamente desde a data do acórdão até a data do efetivo recolhimento, se for paga após o vencimento, na forma da legislação em vigor;
9.4. autorizar, desde logo, a cobrança judicial das dívidas, caso não atendida a notificação, nos termos do artigo 28, inciso II, da Lei 8.443/1992;
9.5. encaminhar cópia da deliberação ao Procurador-Chefe da Procuradoria da República no Estado da Bahia, conforme artigo 16, § 3º, da Lei 8.443/1992, e ao Ministério da Saúde.

Tomada de contas especial instaurada em razão de Não comprovação da regular aplicação dos recursos repassados pela União, função SAUDE, para atendimento à/ao Assistência Farmacêutica/Farmácia Popular/Programa Farmácia Popular do Brasil..

Primeira Câmara

Fundo Nacional de Saúde - MS.

3. Interessados/Responsáveis:
3.1. Responsáveis: A N Marinho (00.954.522/0001-22); Almir Nery Marinho (XXX.868.895-XX).

13.1. Ministros presentes: Benjamin Zymler (na Presidência), Walton Alencar Rodrigues (Relator), Bruno Dantas e Vital do Rêgo.
13.2. Ministro-Substituto presente: Weder de Oliveira.

ACORDAO-COMPLETO-2448288

Acórdão de Relação 292/2021 - Primeira Câmara

Acórdão de Relação

WALTON ALENCAR RODRIGUES

Adoto, como relatório, instrução cuja proposta foi acolhida pelo escalão dirigente da Secretaria de Controle Externo de Tomada de Contas Especial e pelo Ministério Público junto ao TCU:
INTRODUÇÃO
	Cuidam os autos de Tomada de Contas Especial instaurada pelo Fundo Nacional de Saúde/Ministério da Saúde (FNS/MS) , em desfavor da empresa individual A N Marinho - MEI / Drogaria Popular, solidariamente com o Sr. Almir Nery Marinho, em razão da aplicação irregular de recursos do Sistema Único de Saúde (SUS) no âmbito do Programa Farmácia Popular do Brasil - Aqui Tem Farmácia Popular (PFPB) , no período de janeiro a agosto de 2015, o que teria ocasionado um prejuízo de R$ 159.443,86, em valores históricos, aos cofres do FNS.
HISTÓRICO 
O Programa Farmácia Popular do Brasil - PFPB foi criado pela Lei 10.858, de 13/4/2004, e regulamentado pelo Decreto 5.090, de 20/5/2004, com o objetivo de oferecer à população o acesso a medicamentos considerados essenciais, cumprindo, dessa forma, uma das principais diretrizes da Política Nacional de Assistência Farmacêutica.
O PFPB inicialmente funcionava por meio de parceria com governos estaduais, prefeituras municipais e instituições públicas, para o atendimento de projetos de implantação e manutenção de unidades próprias, sob responsabilidade da Fundação Oswaldo Cruz (FIOCRUZ) . 
Em 2006, por meio da Portaria n° 491, o Ministério da Saúde - MS expandiu o Programa para utilizar a rede já instalada do comércio varejista de produtos farmacêuticos, o qual recebeu o nome de "Aqui Tem Farmácia Popular".  
As farmácias e drogarias privadas que aderem ao programa fornecem aos cidadãos, de forma gratuita, medicamentos para o tratamento de hipertensão, diabetes e asma. Além destes, são disponibilizados, com até 90% de desconto, medicamentos para rinite, dislipidemia, doença de Parkinson, osteoporose, glaucoma, anticoncepcionais e fraldas geriátricas. Para cada venda realizada, o MS reembolsa o comerciante de acordo com tabela de referência de preços de medicamentos elaborada e disponibilizada no seu sítio eletrônico: http://portalms.saude.gov.br/acoes-e-programas/farmacia-popular/legislacao.
Em 2017, a Comissão Intergestores Tripartite (CIT) decidiu extinguir a rede própria do programa, passando o "Aqui Tem Farmácia Popular" a ser o único meio de se obter medicamentos no âmbito do PFPB. 
A presente TCE originou-se de constatações do Departamento Nacional de Auditoria do SUS (Denasus) em auditoria realizada em maio de 2016 com a finalidade de avaliar a execução do Programa Farmácia Popular do Brasil junto à empresa A N Marinho - MEI, abrangendo o período de janeiro a agosto de 2015, com foco no cumprimento das normas estabelecidas pela Portaria GM/MS nº 971/2012, vigente à época, que dispõe sobre o Programa Farmácia Popular do Brasil.
De acordo com o Relatório de Auditoria nº 16469 do Denasus e seus anexos (peça 12) , foram constatadas irregularidades que representavam R$ R$ 159.443,86, em valores históricos. 
Foram constatadas, no referido Relatório, as seguintes irregularidades:
2.1. Falta e/ou falha na documentação comprobatória de dispensações de medicamentos do Programa Farmácia Popular do Brasil, caracterizada por:
	a) registro de dispensação de medicamentos e correlatos sem a comprovação da aquisição por meio de notas fiscais, contrariando o disposto no art. §§2º e 3º do art. 23, art. 39 e inciso I do art. 40 da Portaria GM/MS nº 971/2012, vigente à época das dispensações. Evidência: constatação 445303;
	b) registro de dispensação de medicamentos e correlatos em nome de pessoas falecidas, contrariando o disposto no art. §§2º e 3º do art. 23, art. 39 e inciso I do art. 40 da Portaria GM/MS nº 971/2012, vigente à época das dispensações. Evidência: constatação 445315;
	c) não apresentação, em sua totalidade, dos cupons e receitas médicas solicitados, contrariando o disposto no art. art. 40 da Portaria GM/MS nº 971/2012, vigente à época das dispensações. Evidência: constatação 445333;
O detalhamento do débito apurado pelo Denasus consta da peça 12, p. 11-26. 
Diante das constatações o Denasus deu oportunidade de defesa aos responsáveis, em obediência aos princípios constitucionais que asseguram o direito ao contraditório e à ampla defesa, como demonstram as notificações expedidas em 29/4/2016, 31/5/2016, 11/8/2016 e 7/11/2016 (peça 6, p. 1-16) . Conforme cita o Relatório de Auditoria nº 16469, os responsáveis não apresentaram justificativas. 
Superada a fase de defesa administrativa, foram emitidas notificações de cobrança pela Secretaria Executiva do FNS aos responsáveis, em ofícios emitidos em 5/5/2017 (peça 6, p. 17-23) . Constam dos autos os avisos que comprovam o recebimento das comunicações (peça 6, p. 19 e 23) .
Assim, o motivo que levou à instauração da presente Tomada de Contas Especial está materializado por prejuízo causado pela empresa individual A N Marinho - MEI ao Programa Farmácia Popular do Brasil, no valor histórico de R$ 159.443,86, no período de janeiro a agosto de 2015, tendo em vista irregularidades que contrariaram as normas vigentes à época, especialmente a Portaria GM/MS nº 971/2012, frente às constatações apontadas no Relatório de Auditoria nº 16469 do Denasus (peça 12) e consolidadas na Matriz de Responsabilização acostada pelo órgão instaurador (peça 6, p. 1-15) .
Com base no Relatório de Auditoria do Denasus e com fundamento na IN/TCU 71/2012, alterada pela IN/TCU 76/2016 e DN/TCU 155/2016, o Fundo Nacional de Saúde autorizou a instauração de Tomada de Contas Especial (peça 3 e 4) .
O Relatório Completo do Tomador de Contas Especial nº 27/2018 (peça 15) registra a apuração de fatos, a quantificação do dano, bem como a identificação dos responsáveis, nos termos do art. 2º da IN TCU 71/2012.
Registra, ainda, que foi dada oportunidade de defesa aos responsáveis, conforme as notificações relacionadas no item "V" do relatório do tomador, expedidas visando a regularização das contas e o ressarcimento do dano (peça 15, p. 11) . 
O Tomador de Contas Especial, em seu Relatório nº 27/2018 (peça 15, p. 13-14) , chegou às mesmas conclusões quanto às irregularidades apuradas pelo Denasus no Relatório de Auditoria nº 16469 (peça 15, p. 12-13) .
Por fim, o tomador de contas concluiu pela responsabilização da empresa individual A N Marinho - MEI solidariamente com o Sr. Almir Nery Marinho, quantificando-se o débito no valor de R$ 209.662,15, atualizado em 6/2/2018 (peça 15, p. 2) . A inscrição em conta de responsabilidade, no SIAFI, foi efetuada mediante a Nota de Lançamento de Sistema nº 2018NS021595, de 10/2/2018 (peça 5, p. 2) .
Uma vez concluída a TCE no âmbito do Fundo Nacional de Saúde, esta foi remetida ao Ministério da Transparência e Controladoria-Geral da União, o qual emitiu o 	Relatório de Auditoria nº 108/2019 (peça 16) , que anui com as irregularidades constatadas no Relatório de Auditoria nº 16469 do Denasus (peça 12) e Relatório de Tomada de Contas Especial nº 27 (peça 2018) . 
Diante disso, a Secretaria de Controle Interno certificou a irregularidade das contas (peça 17) , acompanhado do parecer do dirigente do órgão de controle interno (peça 18) , tendo o Ministro de Estado da Saúde, Sr. Luiz Henrique Mandetta, registrado o conhecimento das conclusões daquele órgão de controle interno (peça 19) . 
Autuada no TCU em 18/5/2019, foi realizada Instrução Preliminar com proposta de citação (peça 21) do Sr. Almir Nery Marinho (CPF XXX.868.895-XX) , proposta essa que obteve parecer favorável da Subunidade (peça 22) e da Unidade (peça 23) . 
O responsável foi citado por meio do ofício 14045/2019-TCU/Seproc (peça 25) , tendo tomado ciência no dia 19/12/2019, conforme atesta o AR constante da peça 26.
No dia 23/1/2010 foi juntado despacho de conclusão das comunicações processuais, informando que as providencias inerentes às comunicações processuais foram concluídas com validade da ciência dos responsáveis (peça 27) .
ANÁLISE DOS PRESSUPOSTOS DE PROCEDIBILIDADE DA IN/TCU 71/2012
Prejuízo ao Contraditório e Ampla Defesa
Verifica-se que não há prejuízo ao contraditório e ampla defesa, uma vez que não houve o transcurso de mais de dez anos desde o fato gerador sem que tenha havido a notificação dos responsáveis pela autoridade administrativa federal competente (art. 6º, inciso II, c/c art. 19 da IN/TCU 71/2012, modificada pela IN/TCU 76/2016) , pois os recursos transferidos e as despesas impugnadas referem-se aos exercícios de janeiro a agosto de 2015, e os responsáveis foram notificados sobre as irregularidades pela autoridade administrativa competente em 29/4/2016, 31/5/2016, 11/8/2016 e 7/11/2016, conforme descrito no Relatório Completo do Tomador de Contas Especial nº 27/2018 (peça 15) .
Valor de Constituição da TCE
Verifica-se, também, que o valor atualizado do débito apurado (sem juros) em 1/1/2017 é de R$ 178.967,77, portanto superior ao limite mínimo de R$ 100.000,00, na forma estabelecida conforme os arts. 6º, inciso I, e 19 da IN/TCU 71/2012, modificada pela IN/TCU 76/2016.
VERIFICAÇÃO DA EXISTÊNCIA DE OUTROS DÉBITOS
Em atenção ao comando contido no item 9.4 do Acórdão 1772/2017-TCU-Plenário, de relatoria do Exmo. Ministro-Substituto Augusto Sherman Cavalcanti, e em atendimento ao disposto no art. 6º, § 1º, da Instrução Normativa TCU 71/2012, informa-se que não foi constatada a existência de outros débitos imputáveis aos responsáveis arrolados nestes autos em demais processos em tramitação no Tribunal. 
EXAME TÉCNICO
Esgotamento da via administrativa do Ministério da Saúde para ressarcimento do dano
Preliminarmente, oportuno consignar que, nos termos do art. 23, § 1º, do Decreto 7.827/2012, que regulamenta a Lei Complementar 141/2012, e item 9.3.5.2 do Acórdão 1072/2017-TCU-Plenário (Relator Min. Bruno Dantas) , foram esgotadas, na via administrativa de controle interno do Ministério da Saúde, as medidas para ressarcimento do dano, conforme notificações aos responsáveis constantes da peça 6 p. 17-23. 
Caracterização das irregularidades geradoras do dano ao erário
Extrai-se da situação sintetizada na seção "histórico" desta instrução que o tomador de contas identificou como ilícito gerador do dano as seguintes irregularidades, as quais resultaram em um débito de R$ 159.443,86, em valores históricos:
2.2. Falta e/ou falha na documentação comprobatória de dispensações de medicamentos do Programa Farmácia Popular do Brasil, caracterizada por
 Ocorrência 1: registro de dispensação de medicamentos e correlatos sem a comprovação da aquisição por meio de notas fiscais;
Dispositivos violados: §§2º e 3º do art. 23, art. 39 e inciso I do art. 40 da Portaria GM/MS nº 971/2012, vigente à época;
Responsáveis: A N Marinho - MEI e Sr. Almir Nery Marinho 
Condutas: registrar a dispensação de medicamentos e correlatos sem que haja notas fiscais que comprovem a sua aquisição;
Evidência:  Constatação 445303 do Relatório de Auditoria nº 16469 do Denasus (peça 12, p. 5-6) 
Ocorrência 2: registro de dispensação de medicamentos e correlatos em nome de pessoas falecidas;
Dispositivos violados: §§2º e 3º do art. 23, art. 39 e inciso I do art. 40 da Portaria GM/MS nº 971/2012, vigente à época;
Responsáveis: A N Marinho - MEI e Sr. Almir Nery Marinho 
Condutas: registrar a dispensação de medicamentos e correlatos em nome de pessoas falecidas;
Evidência: Constatação 445315 do Relatório de Auditoria nº 16469 do Denasus (peça 12, p. 7-8) ;
Ocorrência 3: não apresentação, em sua totalidade, dos cupons e receitas médicas solicitados;
Dispositivos violados: art. 40 da Portaria GM/MS nº 971/2012, vigente à época;
Responsáveis: A N Marinho - MEI, Sr. Almir Nery Marinho 
Condutas: não apresentar 23 cupons vinculados e receitas médicas solicitados;
Evidência: Constatação 445333 do Relatório de Auditoria nº 16469 do Denasus (peça 12, p. 7-8) ;
Conforme discorrido a seguir no tópico desta peça instrutória intitulado "Responsabilização da Pessoa Física dos Empresários Individuais, Sócios e Dirigentes dos Estabelecimentos Comerciais e Individualização das Condutas", está devidamente caracterizada a responsabilidade de cada pessoa, física e jurídica, incluída na relação de responsáveis desta tomada de contas especial, tendo em vista a natureza jurídica da farmácia ou drogaria, bem como o papel que as pessoas físicas exerciam  à frente do negócio.
Responsabilização da Pessoa Física dos Empresários Individuais, Sócios e Dirigentes dos Estabelecimentos Comerciais e Individualização das Condutas
Em pesquisa à base de dados de Acórdãos do TCU, localiza-se três processos julgados referentes ao Programa Farmácia Popular do Brasil que já tiveram acórdãos publicados, os TCs Processo 002.874/2014-8, Processo 003.274/2013-6 e Processo 030.027/2017-9. Em todos esses processos foi considerada a responsabilização solidária do representante legal e da empresa, não se vislumbrando motivo para entendimento diverso.
Em raciocínio convergente, embora não se veja de pronto no arcabouço jurídico estabelecido para o Programa Farmácia Popular do Brasil condições inequívocas para o enquadramento in totum na Súmula TCU 286, quando a pessoa jurídica de direito privado responde solidariamente com seus administradores pelos danos causados ao erário na aplicação desses recursos, entende-se cabível invocar aquele entendimento considerando uma situação fática e continuada, amparada em seguidas portarias e concertações com as farmácias participantes, caracterizando uma ação pública, com recursos públicos a elas transferidos.
Em julgado mais recente (Acórdão 5259/2018-TCU-1ª Câmara, relator Ministro Vital do Rêgo, proferido no TC Processo 030.027/2017-9) , os posicionamentos da unidade técnica, do Ministério Público Junto ao TCU e do Relator foram uníssonos por considerar o caráter convenial conferido às avenças firmadas com farmácias e drogarias privadas pelo Programa Farmácia Popular do Brasil, o que corrobora a citação da pessoa jurídica em solidariedade com a pessoa física dos seus administradores. Cita-se trecho do Voto condutor do referido Acórdão:
Com relação à matéria de fato, como bem ressaltou o MPTCU, a norma que instituiu o PFPB (art. 2º, inciso II, da Portaria 184/2011, sucedido pelo art. 2º, inciso II, Portaria 111/2016) atribuiu ao programa, expressamente, a natureza de convênio, por meio do qual é outorgado ao particular (farmácia ou drogaria integrante da rede privada) a gestão de recursos públicos. Assim, ao assumir voluntariamente o múnus público de gestão de recursos do PFPB, o particular se submete à obrigação de prestar contas, conforme disposto no artigo 70, parágrafo único, da Constituição, e, eventual responsabilização em caso mau uso dos recursos geridos, consoante dispõe o artigo 71, inciso II, da CF/1988.
Nesse contexto, compartilho o entendimento do MPTCU, no sentido de que, ao se considerar a gestão de recursos públicos no âmbito de uma pessoa jurídica de direito privado, as decisões das pessoas naturais administradoras dessa pessoa jurídica determinam a destinação a ser dada àqueles recursos públicos. Isso faz com que, além da pessoa jurídica, também seus administradores sejam obrigados, pessoalmente, a comprovar a regular aplicação dos recursos públicos submetidos às suas decisões, a exemplo do que deliberou esta Corte no Acórdão 8969/2016-TCU-Segunda Câmara (Rel. Min. Raimundo Carreiro) .
Tal entendimento se aplica integralmente nos casos em que o estabelecimento comercial farmacêutico é uma sociedade por quotas de responsabilidade limitada (Ltda.) , devendo ser chamados aos autos a pessoa jurídica em solidariedade com a (s) pessoa (s) física (s) do (s) sócio (s) -administrador (es) , com suas responsabilidades restritas aos períodos de administração, bem como nos casos de empresa individual de responsabilidade limitada (Eireli) , chamando essa pessoa jurídica em solidariedade com a pessoa física do dirigente.
Há também os casos de farmácias e drogarias estabelecidas sob a natureza jurídica de empresário individual, onde a pessoa física (empresário) responde por todos os atos, fatos, direitos e obrigações decorrentes da atividade empresarial desempenhada, inclusive com seu patrimônio pessoal. Nesse caso não há personalidade jurídica de direito privado. Os empresários individuais se equiparam a pessoa jurídica apenas para fins fiscais, nos termos do art. 2º do Decreto-Lei 1.706, de 23 de outubro de 1979.
Nesses casos, não há que se falar da aplicação da Súmula 286-TCU, tampouco da desconsideração da personalidade jurídica, pois está claro que não há pessoa jurídica nessa relação, bastando então constar da relação de responsáveis dos autos a pessoa física do empresário individual. 
Nesse sentido já se manifestou esta Corte de Contas, no Acórdão 2737/2013-TCU-Plenário, da relatoria do Min. Augusto Sherman Cavalcanti:
	14. Como consta da manifestação do Secretário da Serur, o empresário é pessoa física, titular da empresa, e, no caso de empresário individual não há personalidade jurídica diversa,"logo, não há que se falar em pessoa jurídica, mas, apenas, em pessoa física."
15. Nesse sentido, conforme consignado nos Acórdão 1563/2012-TCU-Plenário, 1870/2010 - Primeira Câmara e 615/2008 - Segunda Câmara, a empresa individual não tem personalidade diversa e separada do titular, constituindo uma única pessoa e um único patrimônio.
O caso concreto tratado nesta TCE envolve o empresário individual Sr. Almir Nery Marinho (CPF XXX.868.895-XX) devendo ser excluída da relação processual a sua firma registrada na Receita Federal do Brasil sob o CNPJ 00.954.522/0001-22, por não ser uma pessoa jurídica.
Considerando os ilícitos acima identificados, a imputação de responsabilidade atende aos pressupostos estabelecidos na jurisprudência desta Corte de Contas. Com efeito, há elementos para individualizar as condutas, o nexo de causalidade entre estas e as irregularidades geradoras do dano e está caracterizada a atuação, no mínimo culposa, dos responsáveis, conforme resumido na matriz de responsabilização anexa a esta instrução e demonstrado na descrição das ocorrências listadas no tópico retro "Caracterização das Irregularidades Geradoras do Dano ao Erário".
Encontram-se, dessa forma, elementos probatórios nos autos que autorizam a responsabilização do Sr. Almir Nery Marinho, na condição de empresário individual.  
Na seara do Direito Financeiro, é cediço que cabe ao responsável demonstrar, por meio da documentação exigida nos normativos do PFPB, a boa e regular aplicação dos recursos públicos federais geridos no âmbito do referido programa, ainda que tais recursos financeiros lhes tenham sido repassados posteriormente à dispensação dos medicamentos, pois fora feito com base nas informações prestadas pelo estabelecimento comercial farmacêutico à luz das exigências previamente estabelecidas e aceitas pelo ente privado. 
Cabia às pessoas aqui responsabilizadas comprovar, por meio de documentos hábeis (notas fiscais de entrada, receitas médicas, cupons vinculados, cupons fiscais etc) , que as dispensações de medicamentos respeitaram os normativos do programa.
Citação
Em cumprimento ao Despacho do Secretário da Secex-TCE (peça 23) , foi promovida a citação do responsável por meio do ofício 14045/2019-TCU/Seproc (peça 25) , tendo tomado ciência no dia 19/12/2019, conforme atesta o AR constante da peça 26.
Revelia do responsável
Apesar de o responsável ter sido devidamente citado, conforme atesta o aviso de recebimento (AR) que compõem a peça 26, não atendeu à citação e não se manifestou quanto às irregularidades verificadas.
Transcorrido o prazo regimental fixado e mantendo-se inerte o aludido responsável, impõe-se que seja considerado revel, dando-se prosseguimento ao processo, de acordo com o art. 12, § 3º, da Lei 8.443/1992.
Nos processos do TCU, a revelia não leva à presunção de que seriam verdadeiras todas as imputações levantadas contra os responsáveis, diferentemente do que ocorre no processo civil, em que a revelia do réu opera a presunção da verdade dos fatos narrados pelo autor. Dessa forma, a avaliação da responsabilidade do agente não pode prescindir da prova existente no processo ou para ele carreada.
Ao não apresentar defesa, o responsável deixou de produzir prova da regularidade dos atos que praticou, em afronta às normas que impõem a obrigação legal àqueles que gerem recursos públicos, sempre que demandados pelos órgãos de controle, apresentar os documentos que demonstrem a correta utilização das verbas públicas, a exemplo do contido no art. 93 do Decreto-Lei 200/67: "Quem quer que utilize dinheiros públicos terá de justificar seu bom e regular emprego na conformidade das leis, regulamentos e normas emanadas das autoridades administrativas competentes." 
Mesmo as alegações de defesa não sendo apresentadas, considerando o princípio da verdade real que rege esta Corte, procurou-se buscar, em manifestações do responsável na fase interna desta Tomada de Contas Especial, se havia algum argumento que pudesse ser aproveitado a seu favor. 
Culpabilidade
No âmbito do TCU, é considerado de boa-fé o responsável que, embora tenha concorrido para o dano ao erário ou outra irregularidade, seguiu as normas pertinentes, os preceitos e os princípios do direito. A análise, portanto, é feita sob o ponto de vista objetivo, sem que seja necessária a comprovação de má-fé (dolo) , mas apenas da ausência de boa-fé objetiva (Acórdão 7936/2018-TCU-Segunda Câmara, rel. Min. Augusto Sherman) .
É razoável afirmar que o responsável tinha consciência da ilicitude dos atos que praticou, sendo-lhe exigível conduta diversa, tendo em vista a clareza dos normativos a que estava vinculado na gestão do PFPB e que foram violados. Dessa, forma, diante dos elementos carreados aos autos, não é possível afirmar a existência de boa-fé do responsável.
Verificação do Prazo de Prescrição da Pretensão Punitiva
Observa-se não ter ocorrido a prescrição da pretensão punitiva por parte do TCU que, nos termos do entendimento firmado no Acórdão 1441/2016-TCU-Plenário (Rel. Ministro Benjamin Zymler) , subordina-se ao prazo geral de prescrição indicado no art. 205 do Código Civil, qual seja, dez anos contados a partir da data de ocorrência da irregularidade sancionada, nos termos do art. 189 do Código Civil. As irregularidades discutidas nesta TCE ocorreram nos exercícios de março a outubro de 2015, bem como houve interrupção do prazo prescricional, em função do ato que determinou as citações (peça 23) , portanto há menos de 10 anos, não restando caracteriza a prescrição da pretensão punitiva.
CONCLUSÃO
Diante da revelia do Sr. Almir Nery Marinho e inexistindo nos autos elementos que permitam concluir pela ocorrência de boa-fé ou de outros excludentes de culpabilidade em sua conduta, propõe-se que suas contas sejam julgadas irregulares e que ele seja condenado em débito, bem como aplicada a multa prevista no art. 57 da Lei 8.443/1992.
PROPOSTA DE ENCAMINHAMENTO
Diante do exposto, submetem-se os autos à consideração superior, propondo:
considerar revel, para todos os efeitos, o Sr. Almir Nery Marinho (CPF XXX.868.895-XX) , dando-se prosseguimento ao processo, nos termos do art. 12, § 3º, da Lei 8.443/1992 c/c o art. 202, § 8º, do RI/TCU;
com fundamento nos arts. 1º, inciso I, 16, inciso III, alíneas "b" e "c" da Lei 8.443/1992 c/c os arts. 19 e 23, inciso III, da mesma Lei, e com arts. 1º, inciso I, 209, inciso IV, 210 e 214, inciso III, do Regimento Interno, que sejam julgadas irregulares as contas do Sr. Almir Nery Marinho (CPF XXX.868.895-XX) , e condená-lo ao pagamento das quantias a seguir especificadas, com a fixação do prazo de quinze dias, a contar das notificações, para comprovar, perante o Tribunal (art. 214, inciso III, alínea "a", do Regimento Interno) , o recolhimento das dívidas aos cofres do Fundo Nacional de Saúde, atualizadas monetariamente e acrescidas dos juros de mora, calculados a partir das datas discriminadas, até a data dos recolhimentos, na forma prevista na legislação em vigor, abatendo-se, na oportunidade, os valores já ressarcidos:
	DATA DA OCORRÊNCIA
	VALOR ORIGINAL
 (R$) 
	D/C

	03/03/2015
	183,04
	D

	03/03/2015
	81,26
	D

	03/03/2015
	90,48
	D

	03/03/2015
	29176,80
	D

	02/04/2015
	57,62
	D

	02/04/2015
	140,83
	D

	02/04/2015
	51,12
	D

	02/04/2015
	28265,10
	D

	05/05/2015
	79,08
	D

	05/05/2015
	90,58
	D

	05/05/2015
	170,98
	D

	05/05/2015
	25446,45
	D

	12/06/2015
	13,80
	D

	12/06/2015
	188,30
	D

	12/06/2015
	22601,40
	D

	15/06/2015
	51,12
	D

	15/06/2015
	11,16
	D

	15/06/2015
	22,41
	D

	03/07/2015
	65,22
	D

	03/07/2015
	99,00
	D

	03/07/2015
	21290,40
	D

	05/08/2015
	31,20
	D

	05/08/2015
	138,90
	D

	05/08/2015
	15339,60
	D

	06/08/2015
	12,42
	D

	06/08/2015
	12,42
	D

	31/08/2015
	78,19
	D

	31/08/2015
	144,80
	D

	31/08/2015
	15045,90
	D

	14/10/2015
	37,23
	D

	14/10/2015
	427,05
	D

c) 	aplicar ao Sr. Almir Nery Marinho, (CPF XXX.868.895-XX) a multa prevista no art. 57 da Lei 8.443/1992 c/c o art. 267 do Regimento Interno, com a fixação do prazo de quinze dias, a contar das notificações, para comprovarem, perante o Tribunal (art. 214, inciso III, alínea "a", do Regimento Interno) , o recolhimento das dívidas aos cofres do Fundo Nacional de Saúde, atualizadas monetariamente desde a data do acórdão até a dos efetivos recolhimentos, se forem pagas após o vencimento, na forma da legislação em vigor;
d) 	autorizar, desde logo, nos termos do art. 28, inciso II, da Lei 8.443/1992, a cobrança judicial das dívidas, caso não atendidas as notificações;
e) 	autorizar, desde logo, com fundamento no art. 26, da Lei 8.443/1992 c/c o art. 217, do Regimento Interno do TCU, caso seja do interesse do responsável, o parcelamento das dívidas em até 36 parcelas, incidindo, sobre cada uma, os encargos legais devidos, sem prejuízo de alertá-lo de que, caso opte por essa forma de pagamento, a falta de comprovação do recolhimento de qualquer parcela implicará o vencimento antecipado do saldo devedor, nos termos do art. 26, parágrafo único, e 59, da Lei 8.443/1992 c/c o art. 217, § 2º, do Regimento Interno do TCU;
f) 	encaminhar cópia da deliberação ao Procurador-Chefe da Procuradoria da República na Bahia, nos termos do § 3º do art. 16 da Lei 8.443/1992 c/c o § 7º do art. 209 do Regimento Interno do TCU, para adoção das medidas cabíveis; e comunicar-lhe que o relatório e o voto que a fundamentarem podem ser acessados por meio do endereço eletrônico www.tcu.gov.br/acordaos e que, caso haja interesse, o Tribunal pode enviar-lhe cópia desses documentos sem qualquer custo.

não há

Procuradora-Geral Cristina Machado da Costa e Silva.

TOMADA DE CONTAS ESPECIAL. PROGRAMA FARMÁCIA POPULAR. APLICAÇÃO IRREGULAR DE RECURSOS DO SISTEMA ÚNICO DE SAÚDE. DISPENSAÇÃO DE MEDICAMENTOS SEM COMPROVAÇÃO DE PRÉVIA AQUISIÇÃO MEDIANTE NOTA FISCAL. DESCONFORMIDADES QUANTO À AUSÊNCIAS DE RECEITAS MÉDICAS E CUPONS. DISPENSAÇÃO A PESSOAS FALECIDAS. CITAÇÃO. REVELIA. DÉBITO. MULTA. CIÊNCIA.

TOMADA DE CONTAS ESPECIAL (TCE)

Secretaria de Controle Externo de Tomada de Contas Especial (SecexTCE).

Cuidam os autos de tomada de contas especial instaurada pelo Fundo Nacional de Saúde (FNS/MS) , em desfavor da empresa individual A N Marinho - MEI / Drogaria Popular, solidariamente com Almir Nery Marinho, em razão de aplicação irregular de recursos do Sistema Único de Saúde (SUS) no âmbito do Programa Farmácia Popular do Brasil - Aqui Tem Farmácia Popular (PFPB) , no período de janeiro a agosto de 2015.
A Secretaria de Controle Externo de Tomada de Contas Especial e o Ministério Público junto ao TCU propõem considerar revel Almir Nery Marinho, julgar irregulares as contas do responsável, condená-lo ao ressarcimento de dano e ao pagamento de multa, com fundamento nos artigos 12, § 3º, 16, inciso III, alíneas "b" e "c"', e 57 da Lei 8.443/1992. 
Feita essa apresentação, decido.
De acordo com o Relatório de Auditoria 16469 do Departamento de Auditoria do Sistema Único de Saúde (Denasus) , à peça 12, foram identificados os seguintes indícios de irregularidades na operacionalização do Programa Farmácia Popular do Brasil pela empresa individual A N Marinho - MEI / Drogaria Popular, representada pelo único sócio Almir Nery Marinho, à revelia dos artigos 23, §§ 2º e 3º, 39, inciso I, e 40 da Portaria GM/MS 971/2012, vigente à época:
a) registro de dispensação de medicamentos e correlatos sem a comprovação da prévia aquisição por meio de notas fiscais;
b) registro de dispensação de medicamentos e correlatos em nome de pessoas falecidas;
c) não apresentação, em sua totalidade, dos cupons e receitas médicas solicitados.
Em se tratando de empresário individual, na linha dos precedentes citados pela Unidade Técnica, foi promovida a regular citação de Almir Nery Marinho, o qual não compareceu aos autos para apresentar defesa ou recolher o débito em alcance, cujos valores históricos e atualizados em 1/1/2017 perfazem, respectivamente, R$ 159.443,86 e R$ 178.967,77.
O Programa Farmácia Popular do Brasil, instituído pela Lei 10.858, de 13/4/2004, tem por propósito garantir o acesso da população mais carente a medicamentos considerados essenciais, utilizando ou não o SUS, seja por intermédio de rede própria de farmácias populares, em parceria com Estados, Distrito Federal e Municípios, seja por meio de convênios firmados com rede privada de farmácias e drogarias pela vertente denominada "Aqui Tem Farmácia Popular".
O caso em análise enquadra-se exatamente na parceria privada firmada com o poder público, cujo sucesso do programa e pagamento de reembolso de despesas havidas pelo estabelecimento comercial na aquisição e dispensação de medicamentos dependiam de rigoroso cumprimento de regras preestabelecidas pelo Ministério da Saúde (Portaria 971/MS/GM, de 15/5/2012) que garantissem a fidedignidade e a regularidade dos gastos públicos em benefício dos usuários.
Não foram apresentados, nestes autos, elementos capazes de demonstrar prévia aquisição dos medicamentos dispensados à conta do Programa Farmácia Popular do Brasil, ao arrepio do artigo 23, §§ 2º e 3º, c/c o artigo 39 da Portaria 971/GM/MS, de 15/5/2012, vigente até 27/1/2016.
Demais disso, também não foi elidida violação de condições básicas de verificação da legitimidade das despesas, dadas as discrepâncias de informações verificadas na dispensação de medicamentos sem a apresentação de cupons e receitas médicas, e na dispensação de medicamentos a pessoas falecidas.
Verificada a ausência de boa-fé, desde logo, considero revel Almir Nery Marinho, julgo irregulares as contas do responsável, condenando-o a ressarcir a integralidade do dano ao Fundo Nacional de Saúde e lhe aplico sanção pecuniária proporcional ao débito, com fulcro nos artigos 1º, inciso I, 12, § 3º, 16, inciso III, alíneas "b" "c", 19, caput, e 23, inciso III, 57 da Lei 8.443/1992. 
Deixo de autorizar o parcelamento antecipado do pagamento das dívidas, devendo o responsável requerê-lo em vista de justificada impossibilidade de quitar o débito no termo fixado por lei.
Por fim, autorizo a cobrança judicial das dívidas, caso não atendidas as notificações e dou ciência ao Ministério Público Federal para ajuizamento das ações que entender cabíveis, nos termos do artigo 16, § 3º, e 28, inciso II, da Lei 8.443/1992.
Feitas essas considerações, voto por que o Tribunal acolha a minuta de acórdão que ora submeto à deliberação do colegiado.
TCU, Sala das Sessões Ministro Luciano Brandão Alves de Souza, em 22 de setembro de 2020.
WALTON ALENCAR RODRIGUES 
Relator